【裁判字號】    94,訴,3998
【裁判日期】    950808
【裁判案由】    區域計畫法
【裁判全文】
臺北高等行政法院判決
                                     94年度訴字第03998號
                              .
原      告  甲○○
訴訟代理人  丁○○
被      告  宜蘭縣政府
代  表  人  乙○○縣長）住同.
訴訟代理人  丙○○
上列當事人間因區域計畫法事件，原告不服內政部中華民國94年
11月1 日台內訴字第0940005212號（案號：第0000000000號）訴
願決定，提起行政訴訟。本院判決如下：
    主  文
原告之訴駁回。
訴訟費用由原告負擔。
    事  實
一、事實概要：原告擬將所有坐落宜蘭縣礁溪鄉○○段258-22、
    269、272地號一般農業區養殖用地及農牧用地（下稱系爭土
    地），面積計0.0489公頃，依非都市土地使用管制規則第35
    條規定，變更編定為同區甲種建築用地，乃於民國（下同）
    94年5月13日向被告申請變更編定。案經被告依原告檢附之
    農地變更使用說明書送請被告所屬農業局審核結果，認系爭
    土地係在經政府核定之常興養殖生產區範圍內，並無農業主
    管機關同意農業用地變更使用審查作業要點第8 點所定得申
    請變更使用各款之情形，據此，農業主管機關既未同意原告
    申請變更為甲種建築用地使用，被告乃依非都市土地使用管
    制規則第30條規定，以94年6 月1 日府地三字第0940059701
    號函（下稱原處分）否准其變更編定之申請。原告不服，提
    起訴願，遭駁回後，遂向本院提起本件行政訴訟。
二、兩造聲明：（原告於言詞辯論期日未到庭，茲依其起訴狀之
    記載及準備程序之陳述）
  (一)原告聲明求為判決：
    1.訴願決定及原處分均撤銷。
    2.被告應就原告94年5月13日之申請作成准予變更編定為甲
      種建築用地的行政處分。
    3.訴訟費用由被告負擔。
  (二)被告聲明求為判決：
    1.請求駁回原告之訴。
    2.訴訟費用由原告負擔。
三、兩造之爭點：
  (一)原告主張之理由：
    1.緣原告所有系爭土地489平方公尺，均位於東側鄰接宜蘭
      縣礁溪鄉○○段266地號建地目，且其面積未超過1,200平
      方公尺，確已符合非都市土地使用管制規則第35條第1項
      第2款規定，應准予變更編定為甲種建築用地。
    2.系爭土地毗鄰甲種、丙種建築用地為道路、水溝及各種建
      築用地所包圍，且面積零星狹小僅489 平方公尺，有地籍
      圖及土地登記謄本可證。原處分可分為2 點：(1)被告所屬
      農業局會辦意見表示：「均在常興養殖生產區範圍內與農
      業主管機關同意農業用地變更使用審查作業要點第8 點之
      同意申請規定不符」。(2)又申請農業用地變更使用，有下
      列情形之一者，應徵得農業主管機關同意：依區域計畫法
      編定為非都市土地農牧用地、養殖用地、水利用地、林業
      用地、生態保護用地、國土保安用地變更編定為其他用地
      別者。本件依上述規定，應不准許變更編定為甲種建築用
      地。原處分稱係依農業單位簽註意見據行政院農業委員會
      所頒審查作業要點第8 點來阻擋，其該要點並無禁止非都
      市土地或核定養殖漁業生產區範圍內之農業用地，不得申
      辦變更編定為甲種建築用地，僅係被告所屬農業、地政單
      位未予協調，似有不符。
    3.系爭土地雖處於養殖生產區域範圍內，且面積零星狹小，
      又被建地、道路、水溝包圍，無法開發為養殖生產區。被
      告於訴願答辯時辯稱：「按本案申請標的縱然符合非都市
      使用管制規則第35條第1項第2款規定」，且經政府核定常
      興養殖生產區範圍內不同意所請乙節，顯然違誤。
  (二)被告主張之理由：
    1.查「區域計畫依本法之規定；本法未規定者適用其他法律
      。」「區域計畫公告實施後不屬第11條之非都市土地，應
      由有關直轄市或縣（市）政府，按照非都市土地分區使用
      計畫製定非都市土地使用分區圖，並編定各種使用地，報
      經上級主管機關核備後，實施管制變更之程序亦同其管制
      規則由中央主管機關定之。」「毗鄰甲種、丙種建築用地
      或已作國民住宅、勞工住宅、政府專案計畫興建住宅特定
      目的事業用地之零星或狹小土地，合於下列各款規定之一
      者，得按其毗鄰土地申請變更編定為甲種、丙種建築用地
      ：（一）、為各種建築用地或建築使用之特定目的事業用
      地所包圍，且其面積未超過0.12公頃者。（二）、道路、
      水溝所包圍或為道路、水溝及各種建築用地、建築使用之
      特定目的事業用地所包圍，且其面積未超過0.12公頃者。
      （三）、凹入各種建築用地或建築使用之特定目的事業用
      地，其面積未超過0.12公頃，且缺口寬度未超過20公尺者
      。（四）、對編為各種建築用地、作建築使用之特定目的
      事業用地、都市計畫住宅區、商業區○○○區○道路、水
      溝等，所夾狹長之土地，其平均寬度未超過10公尺，於變
      更後不致妨礙鄰近農業生產環境者。（五）、面積未超過
      0.012 公頃，且鄰接無相同使用地類別者。」為區域計畫
      法第2 條、第15條第1 項及非都市土地使用管制規則第35
      條第1 項明定，又農業發展條例第10條規定：「農業用地
      於劃定或變更為非農業使用時，應以不影響農業生產環境
      之完整，並先徵得主管機關之同意；其變更之條件、程序
      ，乃以法律定之。在前項法律未制定前，關於農業用地劃
      定或變更為非農業使用，依現行相關法令之規定辦理。」
      ，另「農業主管機關同意農業用地變更使用審查作業要點
      」第2 點第2 款、第8 點及第16點第4 款第4 目規定：「
      申請農業用地變更使用，有下列情形之一者，應徵得農業
      主管機關同意：……（二）依區域計畫法編定為非都市土
      地農牧用地、養殖用地、水利用地、林業用地、生態保護
      用地、國土保安用地變更編定為其他用地別者。」「經政
      府核定之養殖漁業生產區範圍內之農業用地，符合下外情
      形之一者，得同意申請變更使用：（一）防止災害。（二
      ）國防需要。（三）國家重大建設計畫。（四）經行政院
      核定之事業或公共設施。（五）中央目的事業主管機關專
      案核准設立之公益性福利設施。（六）中央農業主管機關
      專案核准輔導興建之農業計畫所需用地。」「有下列情形
      之一且涉及農業用地變更使用者，不論所屬分區性質一律
      由直轄市或縣（市）農業主管機關審查同意：…4.申請毗
      連土地變更編定為甲種或丙種建築用地者。」。
    2.系爭土地依區域計畫法劃編為一般農業區養殖用地及農牧
      用地，原告以系爭土地毗鄰同地段274-1、275地號甲種建
      築用地，申請變更編定為甲種建築用地，經農業主管機關
      被告農業局認定位於常興養殖生產區範圍內，不同意系爭
      農業用地變更使用，依前開規定，自不得變更編定為甲種
      建築用地，依法並無不合。
    3.原告所訴：「被告宜蘭縣政府函稱係依農業單位簽註意見
      據行政院農業委員會所頒審查作業要點第8 點來阻擋，其
      該要點並無禁止非都市土地或核定養殖漁業生產區範圍內
      之農業用地，不得申辦變更編定為甲種建築用地，僅係被
      告宜蘭縣政府轄內農業、地政單位未予協調，似有不符。
      」。按非都市農業用地變更為非農業使用要件：「以不影
      響農業生產環境之完整，並先徵得農業主管機關之同意」
      系爭土地既因位於養殖生產區範圍，不符合得申請變更使
      用條件，農業主管機關自無法同意，所訴顯未查法律適用
      及對規定有所誤解，應不足採信。
    4.對於原告所繪的系爭土地相關位置圖（見本院卷第14頁）
      ，其相關位置應該沒有錯。但系爭土地目前還在農業單位
      規劃的養殖區內。依照「非都市土地變更編定執行要點」
      第5 點，直轄市或縣（市）政府受理變更編定案件後，由
      主辦單位會同相關單位審查，必要時得實地會勘，其審查
      作業程序如附錄3 及附錄3 之1 。而附錄3 規定如果「不
      符規定」，就留存直轄市或縣（市）政府。本案的問題就
      是會勘之後農業局不同意（有會勘審查、會辦單及審查表
      ，因為不一定要實地會勘）。系爭土地不符合「農業主管
      機關同意農業用地變更使用審查作業要點」第8 點所示的
      各款規定，所以無法核准。
    理  由
一、本件原告經受合法通知，未於言詞辯論期日到場，核無行政
    訴訟法第218條準用民事訴訟法第386條各款所列情形，爰併
    準用民事訴訟法第385條第1項前段規定，依被告之聲請，由
    其一造辯論而為判決；本件訴訟程序進行中，被告之代表人
    已由劉守成變更為乙○○，茲由新任代表人具狀聲明承受訴
    訟，核無不合，應予准許。
二、原告起訴主張：系爭土地489平方公尺，東側鄰接宜蘭縣礁
    溪鄉○○段266地號建地目，且其面積未超過1,200平方公尺
    ，確已符合非都市土地使用管制規則第35條第1項第2款規定
    ，被告否准變更編定為甲種建築用地，於法不合，為此訴請
    如聲明所示云云。
三、被告則以：農業發展條例第10條規定農業用地於劃定或變更
    為非農業使用時，應以不影響農業生產環境之完整，並先徵
    得主管機關之同意，系爭土地屬經政府核定之養殖漁業生產
    區範圍內之農業用地，又不合於「農業主管機關同意農業用
    地變更使用審查作業要點」第8 點各款之規定，原處分否准
    原告之申請，自屬有據等語置辯，求為判決駁回原告之訴。
四、本件兩造不爭系爭土地使用分區為一般農業區，使用類別分
    別為養殖用地及農牧用地，面積合計489 平方公尺，此有土
    地登記第二類謄本在本院卷第16頁以下，堪認為真實。
五、按區域計畫法第2 條規定：「區域計畫依本法之規定；本法
    未規定者適用其他法律。」第15條第1 項規定：「區域計畫
    公告實施後，不屬第11條之非都市土地，應由有關直轄市或
    縣（市）政府，按照非都市土地分區使用計畫，製定非都市
    土地使用分區圖，並編定各種使用地，報經上級主管機關核
    備後，實施管制。變更之程序亦同。其管制規則，由中央主
    管機關定之。」非都市土地使用管制規則第1 條規定：「本
    規則依區域計畫法第15條第1 項規定訂定之。」第35條第1
    項規定：「毗鄰甲種、丙種建築用地或已作國民住宅、勞工
    住宅、政府專案計畫興建住宅特定目的事業用地之零星或狹
    小土地，合於下列各款規定之一者，得按其毗鄰土地申請變
    更編定為甲種、丙種建築用地：一、為各種建築用地或建築
    使用之特定目的事業用地所包圍，且其面積未超過0.12公頃
    者。二、道路、水溝所包圍或為道路、水溝及各種建築用地
    、建築使用之特定目的事業用地所包圍，且其面積未超過0.
    12公頃者。……」故知，非建築用地須符合管制規則第35條
    第1項規定，始得准許變更編定為建築用地。
六、是本件之爭執，在於系爭土地是否有為各種建築用地或建築
    使用之特定目的事業用地所包圍？為道路、水溝所包圍？或
    為道路、水溝及各種建築用地、建築使用之特定目的事業用
    地所包圍？經查：
  (一)系爭土地之毗鄰土地依順時針方向分別為同段之：258-3 、
    269-2 、275 、274-1 、271 、268 及238 等地號土地，此
    有地籍圖謄本在本院卷第14頁可參。
  (二)查上開七筆土地之使用地類別分別為：養殖用地（258-3 地
    號）、水利用地（269-2 地號）、甲種建築用地（275 及27
    4-1 地號）、遊憩用地（271 地號）及交通用地（268 地號
    及238 地號），此有土地登記第2 類謄本在本院卷第19頁以
    下及訴願卷第36頁以下可按。
  (三)依以上之說明，系爭土地毗鄰養殖用地（258-3 地號）及遊
    憩用地（271 地號），並無合於上開規定之為各種建築用地
    或建築使用之特定目的事業用地所包圍，或為道路、水溝所
    包圍，或為道路、水溝及各種建築用地、建築使用之特定目
    的事業用地所包圍之情事之一，是本件原告所為之申請，於
    法自屬不合。
七、綜上所述，原告之申請，既非法之所許，則被告雖未以此理
    由核駁，而以系爭土地因位屬常興養殖生產區範圍內，核與
    行政院農業發展委員會訂頒農業主管機關同意農業用地變更
    使用審查作業要點第8 點規定不符為由否准，其結論並無二
    致，訴願決定同維持此一結論，均無撤銷之必要，原告徒執
    前詞，訴請撤銷，為無理由，應予駁回。
據上論結，本件原告之訴為無理由，爰依行政訴訟法第98條第3
項前段、第218條、民事訴訟法第385條第1項前段，判決如主文
。
中    華    民    國    95    年     8    月    8     日
                  第五庭審判長法  官  張  瓊  文
                              法  官  帥  嘉  寶
                              法  官  王  碧  芳
上為正本係照原本作成。
如不服本判決，應於送達後20日內向本院提出上訴狀並表明上訴
理由，如於本判決宣示後送達前提起上訴者，應於判決送達後20
日內補提上訴理由書（須按他造人數附繕本）。
中    華    民    國    95    年     8    月    8     日
                              書記官  徐  子  嵐


司法院資訊處製作；財團法人民間司法改革基金會備份。
